【裁判字號】    98,保險上易,3
【裁判日期】    981110
【裁判案由】    給付保險金
【裁判全文】
臺灣高等法院臺南分院民事判決  98年度保險上易字第3號
上  訴  人    新光人壽保險股份有限公司
法定代理人    甲○○
訴訟代理人    李靜怡
              鄭雅玲
被  上訴人    乙○○
兼法定代理人  丁○○
上列二人共同
訴訟代理人    丙○○  住台南縣西港鄉港東村烏竹林43-18號
上列當事人間請求給付保險金事件，上訴人對於中華民國98年8
月5日臺灣臺南地方法院第一審判決（97年度保險字第8號）提起
上訴，本院於98年10月27日言詞辯論終結，判決如下：
    主  文
原判決關於命上訴人給付及該訴訟費用部分均廢棄。
上開廢棄部分，被上訴人在第一審之訴駁回。
第一、二審訴訟費用由被上訴人負擔。
    事實及理由
一、被上訴人主張：訴外人即要保人許林阿月以自己為被保險人
    、訴外人許佳榮為受益人，於民國74年12月29日向上訴人新
    光人壽保險股份有限公司（下稱新光人壽）投保「新光吉利
    長壽終身壽險」，保單號碼：Y0000000、保險金額：新臺幣
    （下同）30萬元（以下簡稱系爭保險契約）。被保險人許林
    阿月於97年2月19日身故、受益人許佳榮復於97年3月9日死
    亡，應由受益人許佳榮之法定繼承人即被上訴人乙○○、丁
    ○○取得保險金請求權，爰依系爭保險契約及繼承之法律關
    係，請求上訴人給付保險金150萬元，及自97年2月22日即被
    上訴人以電話通知上訴人台南處楊主任「被保險人已死亡」
    之日起至清償日止，按週年利率百分之5計算之利息。並聲
    明：駁回上訴。
二、上訴人則以：要保人許林阿月以系爭保險契約向上訴人新光
    人壽申請保險單質押借款，貸款到期後，未償還之貸款本息
    合計共326,219元，業已超過系爭保險契約之責任準備金28
    8,950元，又上訴人已於96年9月7日以掛號郵件發函催告要
    保人許林阿月清償而未清償，依系爭保險契約條款第25條約
    定及保險法第120條第3項、第4項規定，系爭保險契約之效
    力應於96年10月8日起停止。被保險人許林阿月既於停止效
    力期間內死亡，上訴人自無須給付保險金。又依系爭保險契
    約條款第8條、第16條約定，受益人申領一般死亡保險金時
    ，應檢具申請書及相關證明文件，於1個月內向上訴人申請
    。然被上訴人於保險事故發生後，遲未備齊相關文件向上訴
    人申領保險金，此既不可歸責於上訴人，上訴人自無須負給
    付遲延之責等語，資為抗辯。並聲明：(一)原判決不利於上訴
    人部分廢棄。(二)上開廢棄部分，被上訴人在第一審之訴駁回
    。
三、兩造不爭執事項：
(一)、要保人許林阿月以自己為被保險人於74年12月29日向上訴人
    公司投保「新光吉利長壽終身壽險」，保單號碼Y0000000、
    保額30萬元。
(二)、被保險人許林阿月死亡日為97年2月19日。
(三)、系爭之保險契約未償還之貸款本息超過其責任準備金。
四、兩造之爭執事項：
    系爭保險契約是否已於96年10月8日起停止效力？
五、得心證之理由：
(一)、被上訴人主張要保人即訴外人許林阿月以自己為被保險人、
    訴外人許佳榮為受益人，向上訴人投保系爭保險契約，而被
    保險人許林阿月、受益人許佳榮分別於97年2月19日、97年
    3月9日死亡，被上訴人乙○○、丁○○為受益人許佳榮之法
    定繼承人等情，業據提出戶籍謄本、死亡證明書、系爭保險
    契約保險單、要保書為憑，且為上訴人所不爭執，堪信被上
    訴人此部分主張為真實。又許林阿月以系爭保險契約質押，
    向上訴人借款未償還之貸款本息超過其責任準備金，亦為被
    上訴人所不爭執（見本院卷第62頁），自亦堪信為真實。被
    上訴人訴訟代理人於審理中忽而主張借據上之印章非要保人
    許林阿月所有（經原審將筆跡送鑑定均因資料不足而無從鑑
    定，有法務部調查局、內政部警政署刑事警察局函可參，見
    原審卷第89、129、149頁），忽而稱20年保費均交給上訴人
    ，然就其保費均已繳納之事實，亦未能提出收據或其他證據
    以為證明，其主張自亦無可取。
(二)、按以保險契約為質之借款，保險人應於借款本息超過保單價
    值準備金之日之30日前，以書面通知要保人返還借款本息，
    要保人未於該超過之日前返還者，保險契約之效力自借款本
    息超過保單價值準備金之日停止；保險人未依前項規定為通
    知時，於保險人以書面通知要保人返還借款本息之日起30日
    內要保人未返還者，保險契約之效力自該30日之次日起停止
    ，保險法第120條第3項、第4項分別定有明文。就此，上訴
    人已提出新光人壽大宗掛號表（原審卷第21頁參照）以證明
    其曾以書面通知要保人許林阿月返還借款本息之事實；被上
    訴人雖以大宗掛號表至多僅能證明上訴人曾對要保人許林阿
    月發出書面信函，並無法說明信函之內容云云，按諸舉證責
    任分配之原則，被上訴人自應就有利於己之事實即上訴人所
    提出該書面通知並非係通知要保人許林阿月清償借款本息之
    證明，惟被上訴人迄未能舉證以實其說，則其主張上訴人未
    以書面通知要保人許林阿月清償借款，尚難憑採。
(三)、要保人許林阿月以系爭保險契約向上訴人申請保險單質押借
    款，貸款到期後，未償還之貸款本息合計共326,219元，業
    已超過系爭保險契約之責任準備金288,950元，又上訴人已
    於96年9月7日以掛號郵件發函催告要保人許林阿月清償有如
    前述，則依系爭保險契約條款第25條約定及保險法第120條
    第3項、第4項規定，系爭保險契約之效力應於96年10月8日
    起停止。被保險人許林阿月既於保險契約停止效力期間內死
    亡，上訴人自無須給付保險金。從而，被上訴人依系爭保險
    契約及繼承之法律關係，請求上訴人給付保險金150萬元，
    及自97年2月22日即被上訴人以電話通知上訴人台南處楊主
    任「被保險人已死亡」之日起至清償日止，按週年利率百分
    之5計算之利息，即屬無理由而不應准許。原審為被上訴人
    部分勝訴之判決，即有可議，上訴人上訴意旨就此部分指摘
    原判決不當，求予廢棄改判，為有理由，自應由本院就此部
    分廢棄改判如主文第二項所示。
六、本件判決基礎已臻明確，兩造其餘攻防方法及訴訟資料經本
    院審酌後，認與判決結果不生影響，無逐一論駁之必要，併
    此敘明。
七、據上論結，本件上訴為有理由，依民事訴訟法第450條、第
    78條、第85條第1項前段，判決如主文。
中    華    民    國    98    年    11    月    10    日
                  民事第三庭    審判長法  官  蘇清恭
                                      法  官  張世展
                                      法  官  蘇重信
上為正本係照原本作成。
不得上訴。
中    華    民    國    98    年    11    月    10    日
                                      書記官  陳嘉琍


司法院資訊處製作；財團法人民間司法改革基金會備份。
